臺灣宜蘭地方法院民事判決　　　　　　　100年度訴字第195號
原　　　告　奠安宮
法定代理人　林炳焜
訴訟代理人　李蒼棟律師
被　　　告　許榮琳
訴訟代理人　林世超律師
上列當事人間拆屋還地事件，本院於民國100年11月23日言詞辯
論終結，判決如下：
    主  文
原告之訴及假執行之聲請均駁回。
訴訟費用新台幣壹萬伍仟壹佰貳拾貳元由原告負擔。
    事  實  及  理  由
一、原告起訴主張：
(一)、查坐落宜蘭縣五結鄉○○段353地號土地（下稱系爭土地）
    係原告所有，原告雖曾於民國93年8月4日同意被告無償使用
    系爭土地上，如93年5月19日之複丈成果圖（本院卷第4頁）
    所示編號D部分之土地至96年8月4日止，期滿兩造再另行協
    商該部分土地及其建物之處理事宜。惟嗣96年8月4日後兩造
    未達成任何協議。
(二)、按民法第451條所定出租人於租期屆滿後須即表示反對之意
    思，始生阻止續租之效力。意在防止出租人於租期屆滿後，
    明知承租人就租賃物繼續使用收益而無反對之表示，過後忽
    又主張租賃關係消滅，使承租人陷於窘境而設，並非含有必
    須於租期屆滿時，始得表示反對之意義存在。故於訂約之際
    ，訂明期滿後絕不續租，或續租應另訂契約者，仍難謂不發
    生阻止續約之效力，最高法院55年台上字第276號判例參照
    。經查：
１、依被告所提出之附件二土地租賃契約書第2條所示，兩造間
    之租期自94年7月28日起至97年7月28日止，共計3年。又上
    開土地租賃契約書第8條載明：「本租約期滿後，乙方（即
    被告）如欲續租，應與甲方（即原告）另訂租賃契約，如乙
    方未再與甲方另訂租賃契約，即認甲、乙雙方均不再續租」
    。茲兩造間既有續租應另訂租約之約定，依首開判例意旨，
    原告縱未表示反對之意思，仍不發生租約默示更新之效力。
２、依被告所提出之附件三收據所示，被告於94年7月28日給付
    原告之新台幣（下同）46,400元至原告之帳戶係補繳前5年
    之租金，而依被告所提出之附件四、五無摺交易明細單所示
    ，被告於95年7月17日存入9,280元至原告之帳戶係繳交94年
    7月28日起至95年7月28日止之租金，於96年7月23日存入9,2
    80元至原告之帳戶係繳交95年7月29日起至96年7月28日止之
    租金，於97年7月14日存入9,280元至原告之帳戶係繳交96年
    7月29日起至97年7月28日止之租金。嗣97年7月28日租期屆
    滿後，原告要求被告返還系爭土地，被告置之不理，原告更
    曾於98年6月6日向鈞院起訴請求被告拆屋還地，並於98年7
    月22日在準備狀內指責被告係收到起訴後，始於98年6月15
    日再存款至原告之帳戶，企圖製造原告於租期屆滿續收租金
    之假象。
３、被告於99年6月8日存入9,280元至原告之帳戶後，既未通知
    原告，亦未表明係由原告存入，且原告之帳戶主要用於扣繳
    水電費、電話費，並由兼任會計之信徒保管，故原告並不知
    其係來自被告，直到收到被告之答辯狀後，目睹被告所提出
    之附件五，始悉上情。綜上，兩造間之租約屆滿後，原告早
    已表明不再續租，且被告在明知原告已不再續租之情形下，
    違反原告意願，而片面存款至原告之帳戶，自不發生民法第
    451條所謂租約默示更新之效力。因此原告當然得請求被告
    拆屋還地。
(三)、按所有人對於無權占有侵奪所有物者，得請求返還之，對於
    侵奪其所有權者，得請求除去之，民法第767條前段定有明
    文。本件被告自96年8月4日後，其占有系爭土地即無任何正
    當權源，原告自得依首開規定請求被告拆屋還地。爰為訴之
    聲明：1.被告應將坐落宜蘭縣五結鄉○○段353地號土地如
    附圖所示編號A（面積8.73平方公尺）之鐵皮雨遮及編號B（
    面積86.78平方公尺）之二層加強磚造房屋（鐵皮頂）拆除
    ，並將土地返還原告。2.原告願供擔保，請准宣告假執行。
二、被告答辯則以：
(一)、被告長期租賃系爭土地如93年5月19日之複丈成果圖（本院
    卷第4頁）所示C與D部分，93年間原告提起拆屋還地訴訟，
    經鈞院93年度羅調字第20號於93年8月4日達成調解，原告以
    寺廟需要C部分土地使用，經被告同意，於93年11月30日前
    ，將系爭土地上如該圖所示編號C部分（面積0.009093公頃
    ）磚牆鐵皮頂建物拆除，並將上開建物所座落土地返還原告
    。原告並同意被告無償使用系爭土地如複丈成果圖所示D部
    分（面積0.0000000公頃）土地，至96年8月4日期滿雙方再
    行協商上開土地及其上建物之處理事宜。
(二)、其後，兩造於94年7月28日就系爭D部分建物所使用土地，簽
    訂土地租賃契約，原告同意將上開部分（面積89.73平方公
    尺）出租給被告使用，租賃期間從94年7月28日起至97年7月
    28日止，共計3年，租金按年計算，以承租土地面積，依租
    約訂立時之申報地價百分之6計算，年租金為9,280元，每年
    租金應於當年7月28日前一次繳清，被告並按期將款項匯入
    原告所指定帳戶（五結鄉農會五結本會，帳號000000000000
    ，戶名五結奠安宮管理委員會），並將匯款單影本函送原告
    ，依租約第四條規定，補繳先前使用土地代價之損害賠償金
    ，合計37,120元，依第5條規定，被告自簽約日起，得以當
    時之市價，向原告優先承購租賃土地（承購價格、付款方式
    及其他條款由雙方協議，並另訂買賣契約），第8條規定，
    本租約期滿後，被告如欲續租，應與原告另訂租賃契約，如
    被告未再與原告另訂租賃契約，即認雙方均不再續租，此有
    土地租賃契約書為憑，並非原告所謂無償使用，且於租約尾
    頁，原告同意被告整修建物，並升高1公尺。
(三)、再者依94年7月28日原告所開立收據，其收受46,400元，包
    括前5年之使用計價37,120元，及94年度租金，被告並分別
    於95年7月17日繳納95年度地租，96年7月23日繳納96年度地
    租，97年7月14日繳納97年度地租，98年6月15日繳納98年度
    地租。本件兩造所訂租約，原約定至97年7月28日止，惟於
    租賃期限屆滿後，被告（承租人）仍為租賃物之使用收益，
    而原告（出租人）不即表示反對之意思者，並繼續收受租金
    ，另行發生不定期限租賃契約之意思實現，視為以不定期限
    繼續契約，此即民法第451條租賃契約之默示更新。查98年
    、99年及100年被告所匯租金各9,280元，原告均加以收受使
    用，未加以退還，可見原告知悉被告給付租金，亦加以收受
    。因之，本件兩造間仍有不定租賃關係存在，原告以無權占
    有請求拆屋還地，即屬無理由，且有權利濫用及違反誠信原
    則。並聲明：1.請求駁回原告之訴；2.如受不利判決，願供
    擔保請准免為假執行。
三、本件經本院整理，並為兩造所同意之爭點為：兩造前所訂之
    原租賃契約至97年7 月28日屆滿後，是否因被告仍持續使用
    系爭租賃物（即如附圖所示A、B部分土地），且原告仍收受
    其後之租金，而另成立不定期租賃之法律關係？茲說明如下
    ：
(一)、原告主張坐落宜蘭縣五結鄉○○段353地號土地即系爭土地
    為原告所有，兩造於93年8月4日經本院93年度羅調字第20號
    達成調解，原告並同意被告無償使用系爭土地如宜蘭縣羅東
    地政事務所93年5月19日字第125900號複丈成果圖（本院卷
    第4頁）所示D部分面積0.0000000公頃土地（即本件附圖所
    示AB 部分）至96年8月4日止等情，此有其提出土地登記謄
    本、本院93年度羅調字第20號調解筆錄在卷為證，並經本院
    於100年9月16日至現場履勘及囑託宜蘭縣羅東地政事務所測
    量人員為現場測量，製有如附圖所示之土地複丈成果圖可按
    ，且為被告所不爭執，足堪認定。
(二)、按租賃期限屆滿後，承租人仍為租賃物之使用收益，而出租
    人不即表示反對之意思者，視為以不定期限繼續契約。民法
    第451條定有明文。承租人如於租賃期限屆滿後，仍為租賃
    物之使用收益，出租人並已收受其期限屆滿後之租金，則依
    民法第451條之規定，自應視為以不定期限繼續契約，非出
    租人另有合法終止契約之意思表示，兩造間之租賃關係，尚
    不得謂非存續（最高法院33年上字第3763號判例參照）。
(三)、經查，兩造於94年7月28日就如附圖AB部分建物所使用土地
    ，簽訂土地租賃契約，原告同意將上開部分（面積89.73平
    方公尺）出租給被告使用，租賃期間從94年7月28日起至97
    年7月28日止，共計3年，租金按年計算，以承租土地面積，
    依租約訂立時之申報地價6%計算，年租金為9,280元，每年
    租金應於當年7月28日前一次繳清，有土地租賃契約書在卷
    可稽。茲應審究者，乃原告對於被告於系爭租賃契約期限屆
    滿後繼續為租賃物之使用收益，原告是否有「不即表示反對
    之意思」之情事。按租賃契約中訂明續租應另訂契約者，於
    租期屆滿時，雖可發生阻止續約之效力（最高法院55年台上
    字第276號判例參照），然此僅使租約不因出租人於期滿時
    未立即表示反對續租而當然發生默示更新之效果，非謂租賃
    雙方不得另以其他行為默示更新其租約。本件原告主張系爭
    土地租賃契約書第8條載明：「本租約期滿後，乙方（即被
    告）如欲續租，應與甲方（即原告）另訂租賃契約，如乙方
    未再與甲方另訂租賃契約，即認甲、乙雙方均不再續租」。
    茲兩造間既有續租應另訂租約之約定，依首開判例意旨，原
    應認原告縱未表示反對之意思，仍不發生租約默示更新之效
    力。惟被告除於系爭租賃契約期間給付租金外，於租期屆滿
    後尚另給付98至100年度之租金予原告，此有無摺交易明細
    單影本二紙在卷可稽（本院卷第29、30頁），原告雖主張該
    款項係被告單方存入原告帳戶，企圖製造原告於租期屆滿續
    收租金之假象，且亦未使用該等款項云云。然前者僅為原告
    單方之臆測，並無證據證明屬實；後者則屬原告運用自有資
    產之權利，並非他人所得過問。故原告以上二項主張，均無
    足取，自應認為原告於租期屆滿後仍有收受被告98至100年
    度租金之行為。
(四)、又兩造間之租賃契約於97年7月28日屆滿後，被告仍繼續占
    有系爭建物使用土地，此為原告所不爭執。原告如不欲與被
    告續約，自應於相當期限內向被告為不續租之意思表示。惟
    原告於租期屆滿後實未見以何積極之方法向承租人表示反對
    其繼續使用收益系爭土地，租期屆滿後仍知被告繼續占有使
    用系爭土地，於租期屆滿後達一個月亦未為反對之表示，堪
    認已達一般交易觀念所認為相當之時期而未為反對，係能於
    相當時期能對被告為不續租之意思表示，卻未表示，顯見原
    告明知被告繼續使用系爭土地係以不定期限繼續系爭土地租
    約之法律關係占用系爭土地，揆諸上開法條規定及判例意旨
    ，應認兩造間就系爭建物所使用之土地之法律關係，於租賃
    契約屆滿後，已視為不定期限之租賃契約。原告事後所為不
    續租之意思表示，已不足影響該契約。
(五)、綜上，系爭租約期滿後，被告仍繼續使用系爭土地，然原告
    並未合法為反對續租或終止租約之意思表示，尚曾收受被告
    所給付98年至100年之租金，已認定如前述，則揆諸民法第
    451條之規定，應認為兩造業已成立以原訂條件繼續租賃之
    不定期租賃契約。原告既無法證明有何可合法終止此不定期
    租賃契約之事由，以及其曾於何時合法表示終止此不定期租
    賃契約之事實，自應認為兩造間就系爭土地上有租賃關係存
    在。從而，被告本於不定期租賃契約之法律關係，繼續占有
    使用系爭土地即有合法權源，即屬有據，原告主張被告為無
    權占有，依民法第767條第1項前段規定請求被告返還系爭土
    地，即屬無據，應予駁回。
四、綜上所述，原告本於民法第767條第1項前段之規定，主張被
    告應返還系爭土地，核屬無據。原告之訴既為無理由而應予
    駁回，則其假執行之聲請即失所附麗，應併予駁回。
五、本件事證已臻明確，兩造其餘攻擊防禦方法經核與判決之結
    果不生影響，爰不另一一論述，併此敘明。
六、訴訟費用負擔之依據：民事訴訟法第78條。
中    華    民    國   100    年    12    月    12    日
                  臺灣宜蘭地方法院民事庭
                      法  官  張軒豪
正本係照原本作成。
如對本判決上訴，須於判決送達後20日內向本院提出上訴狀(須
附繕本)。如委任律師提起上訴者，應一併繳納上訴審裁判費。
中    華    民    國   100    年    12    月    12    日
                      書記官  林嘉萍
附表：
訴訟費用：裁判費13,672元+測量規費1,450元＝15,122元